臺灣高等法院刑事判決　　　　　　　　　　　　　九十三年度上更(二)字第四八０號
　　上　訴　人　己○○
　　即　被　告
　　指定辯護人　本院公設辯護人　戊○○
右上訴人因違反懲治盜匪條例等案件，不服臺灣臺北地方法院八十八年度訴字第一二
五號，中華民國八十八年十二月二十一日第一審判決（起訴案號：台灣台北地方法院
檢察署八十七年度偵字第九五二三號），提起上訴，本院判決後，經最高法院第二次
發回更為審理，本院判決如左：
    主      文
原判決關於己○○部分撤銷。
己○○共同以非法方法剝奪人之行動自由，累犯，處有期徒刑拾月。
    事      實
一、己○○於民國八十一年間，曾因犯妨害自由案件，經原審法院判處有期徒刑三月
    ，嗣經最高法院駁回上訴確定，於八十三年一月二十九日執行完畢。緣甲○○（
    業經判處應執行有期徒刑八年四月確定）前因買賣事宜而以勞力士手錶一支抵押
    予丙○○，數度要求丙○○返還手錶均未果而心生不悅，於八十七年二月二十日
    ，甲○○在臺北廣州街二二三巷十九之一號三樓住處將上情告訴丁○○（業經判
    處應執行有期徒刑八年確定），適乙○○（業經判決無罪確定）委請己○○幫忙
    辦理
    斌、乙○○前往臺北縣板橋市約請不知情之施勝文出面，以償還欠款為由，邀約
    丙○○於八十七年二月二十日下午二時許，在臺北縣新莊市○○街台糖門市附近
    會面，丙○○依約赴會，乙○○、施勝文因有事先行離去，俟丙○○坐入甲○○
    所駕駛之自用小客車後，己○○即與甲○○、丁○○基於共同妨害自由之犯意聯
    絡，甲○○隨即坐在丙○○旁，丁○○則坐進右前座、並由己○○駕駛車輛離去
    ，而以此非法方法剝奪丙○○之行動自由，甲○○於車內亮出事先預備、外型逼
    真之玩具手槍一支（未扣案，不具殺傷力），並在丙○○前裝填數發子彈（未扣
    案，不具殺傷力），要求丙○○交還前揭勞力士手錶，嗣於車行至臺北縣三峽鎮
    某山區時，丁○○更強拉丙○○下車，以槍把毆打丙○○之頭部、背部等處（傷
    害部分未據告訴），並要求丙○○交付安非他命供渠等施用，丙○○迫於無奈而
    應允，再由己○○駕車載甲○○、丁○○及丙○○，前往臺北縣土城市○○路三
    三號五樓丙○○住處，己○○留在客廳等候，丁○○與甲○○在丙○○之房間搜
    得丙○○之皮夾一只（內有中國信託銀行、臺灣省合作金庫、郵局之金融卡、信
    用卡各一張、國民
    之際跳樓逃逸，始回復其行動自由。
二、案經丙○○提出告訴，由臺北市政府警察局移送臺灣臺北地方法院檢察署檢察官
    偵查起訴。
    理      由
一、訊之被告己○○，固坦承於臺北縣新莊市○○街台糖門市部附近與丙○○見面後
    ，由渠駕駛車輛載丁○○、甲○○及丙○○前往臺北縣三峽鎮山區後轉往丙○○
    住處之事實，然矢口否認有任何犯罪意圖，並以因乙○○委渠辦理
    面，因甲○○表示要找朋友，順道載彼前往，嗣於與丙○○見面後，乙○○先行
    離開，渠依丁○○指示開車，於返還丙○○住處後，甲○○、丁○○及丙○○進
    入房間內，渠則在客廳等候等語置辯。惟查：
    (一)丙○○於八十七年二月二十日，因施勝文與渠聯絡，在臺北縣新莊市○○街台
      糖門市部附近與甲○○等人見面並上車後，旋在車上遭甲○○、丁○○持外觀
      上為槍枝之物品要求返還甲○○前所質押之手錶，途經臺北縣三峽山區而下車
      時，遭丁○○毆打後，再被押往其住處，嗣機由陽台跳樓逃逸等事實，業據告
      訴人丙○○於警詢、偵查、原審及本院歷次審理時指訴甚詳。
    (二)被告己○○雖辯稱渠因乙○○委其辦理
      順道載往臺北縣新莊市云云。然查，乙○○於臺北縣新莊市即已與施勝文離開
      ，業據證人乙○○、施勝文於警詢時陳述明確，且為被告所是認，是若被告確
      因受乙○○委託辦理
      等人前往三峽鎮等地之可能，足徵被告己○○所為辯解，與事理即屬有違；且
      查，告訴人丙○○於前往臺北縣三峽鎮途中，在車上遭甲○○持狀似槍枝之物
      品脅迫交還手錶，業為證人甲○○於本院到庭證述明確，又於三峽山區某處停
      車後，再遭丁○○毆打，依諸客觀情形，當為駕駛車輛之被告己○○所目睹，
      則其自屬明知告訴人係處於行動自由受剝奪狀態，又被告駕駛車輛載告訴人丙○○返回住處後，丁○○及甲○○復進入丙○○房間內強行搜尋物品，終令告
      訴人丙○○迫於無奈而跳樓逃逸，則告訴人自上車時起迄逃逸時為止期間之行
      動自由確遭非法剝奪至明，自足徵告訴人丙○○所為行動自由遭被告己○○與
      甲○○、丁○○共同非法剝奪之指訴，確與事實相符。
    綜右事證，被告己○○所為否認犯罪之辯解，要屬卸責之詞，並不足採信，被告
    己○○右揭犯罪行為，已經證明，應依法論科。
二、核被告己○○右揭行為，係犯刑法第三百零二條第一項妨害自由罪（公訴人於起
    訴書雖未記載該項罪名，然於犯罪事實既已載明被告該部分行為，要屬漏載所犯
    法條）；被告己○○於八十一年間，曾因犯妨害自由案件，經原審法院判處有期
    徒刑三月，嗣經最高法院駁回上訴確定，於八十三年一月二十九日執行完畢，有
    本院被告全國前案紀錄表在卷可稽，其於有期徒刑執行完畢後五年內再犯本件有
    期徒刑之罪，應依累犯規定加重其刑。被告己○○與甲○○、丁○○就右揭犯罪
    行為，具有犯意聯絡及行為分擔，為共同正犯。
三、公訴意旨另以：甲○○知丙○○有安非他命，疑其販賣必有大筆錢財，乃與乙○○、丁○○及被告己○○共謀強取，共同意圖為自己不法之所有，於八十七年二
    月二十日十三時許，由甲○○央請不知情之施勝文電話聯繫丙○○稱甲○○原積
    欠二、三萬元將返還，約定在臺北縣新莊市○○街某巷口會面，施勝文見丙○○
    出現後，即先行離去，乙○○負責調取四五手槍及子彈，交付甲○○後，亦先行
    離去。甲○○、己○○、丁○○乃強押丙○○上車，由己○○開車，甲○○、丁○○在後座挾持丙○○、甲○○在車上時即將槍枝掏出，抵住丙○○之方法，致
    使丙○○不能抗拒，汽車開至台北縣三峽深山處，其等令丙○○下車，由丁○○
    以拳腳毆打丙○○成傷，令丙○○交出安非他命，丙○○佯稱其土城住處尚有些
    許，甲○○、丁○○、己○○再強押丙○○上車強載至臺北縣土城市○○路三十
    三號五樓丙○○住處，強行取走丙○○皮包內一萬六千元、
    融卡等。丙○○則乘隙逃離。甲○○取得信用卡，向亞州山景企業有限公司，偽
    造丙○○之名盜刷十萬五千元，再朋分三萬五千元予丁○○，因認被告己○○另
    涉盜匪罪及未經許可持有手槍、子彈罪嫌。經查：
    (一)公訴人認被告己○○涉有盜匪及非法持有槍彈行為，係以告訴人丙○○指訴稱
      遭甲○○持槍彈脅迫並劫取財物，而被告己○○始終在場，且負責駕駛為依據
      ；然訊之被告己○○，堅決否認有任何參與強盜或非法持有槍彈之行為，則告
      訴人所為指訴是否屬實，應依其他積極證據為證，始足為對被告己○○論以強
      盜罪及非法持有槍彈罪之依據。
    (二)甲○○係因將其手錶質押予丙○○，多次要求丙○○返還未果致心生不滿，始
      起意將丙○○誘出後迫令返還，業據證人乙○○於警詢及本院到庭證述明確，
      且證人即共同被告甲○○於原審及本院前審時亦為同一供述，另證人丁○○於
      本院亦到庭具結證稱因甲○○表示有手錶在丙○○處，要將之取回等語，所為
      證述與被告己○○之辯解相符。
    (三)告訴人丙○○於原審雖指稱被告己○○於其住處房間內，與丁○○共同搜渠皮
      包，然據證人丁○○於本院證稱「回到丙○○住處後，我與甲○○、丙○○三
      人在房間內，發生爭吵後，丙○○去上廁所，他從後面窗戶逃出去，我們就離
      開。是甲○○在房間拿丙○○的皮包，當時己○○在客廳，丙○○有在房間，
      至於甲○○怎麼拿到皮包的，我不知道。」，且證人甲○○於本院亦證稱「我
      、丁○○、丙○○在房間，我在房間枕頭下取走皮包等的。」，則告訴人丙○○所為前開不利於被告己○○之指訴，要與事實不符，況被告己○○自警詢時
      起，迭於偵審程序均否認有參與強盜行為，自不得僅憑其參與妨害自由行為，
      遽行推測其必亦與丁○○、甲○○共同實施強盜行為。
    (四)公訴人固依甲○○、乙○○於警詢、偵查中供稱：曾於途中特意由乙○○出面
      向他人商借手槍、子彈，攜以同行，且告訴人丙○○陳稱：應係左輪制式手槍
      ，伊曾經當過兵所以知道等語，認被告己○○亦涉有非法持有槍彈行為。然公
      訴人所指甲○○、丁○○所持有之「手槍、子彈」未曾扣案，究屬「制式手槍
      、彈」或「改造模型槍」或僅為「其他可發射金屬或子彈具有殺傷力之各槍砲
      」未經專門技術人員加以鑑定，實無法僅以告訴人之推測或被告之主觀意見為
      認定事實之基礎。次查本件槍彈既未扣案，且甲○○於行為過程中亦未曾開槍
      ，復未供承該槍曾經發射等語，故系爭手槍是否具有打擊底火、發射子彈之能
      力？系爭子彈內是否填有火藥，有對人體造成傷害之可能？此皆存疑，況槍、
      彈是否具有殺傷力，亦係屬事實問題，更有待專門技術人員加以鑑定，且該項
      鑑定必須就特定之物體具體為之，則系爭手槍、子彈縱能發射，又是否具有穿
      透物體之能力達二十焦耳之熱能？即有否「殺傷力」？亦均屬不明，應認該部
      分非法持有槍枝子彈罪行為，亦屬不能證明。
    綜右理由，公訴人認被告己○○涉有強盜及非法持有槍枝子彈行為，所援證據均
    不足以證明被告己○○確有該部分犯罪行為，此外復無其他積極證據足為被告己○○確有該部分犯罪行為之佐證，應認被告己○○所涉強盜及非法持有槍枝子彈
    罪部分，尚屬不能證明，惟因依公訴人起訴事實記載，與右揭妨害自由犯罪行為
    之間，具有目的方法之裁判上一罪關係，該部分爰不另為無罪之諭知。
四、原審法院經審理結果，認被告己○○確有妨害自由行為，而對被告己○○為論罪
    科刑之判決，固非全屬無見。惟查，本件並無積極證據足以證明被告己○○與甲○○、丁○○就對告訴人丙○○所實施盜匪行為之間具有犯意聯絡及行為分擔，
    原審遽認被告己○○亦犯盜匪罪，尚有未合；被告己○○全否認犯罪而提起上訴
    ，關於妨害自由罪部分固非有據，然有關盜匪罪部分，則為有理由，應由本院將
    原審判決撤銷並予以改判。爰審酌被告己○○品行、智識程度、犯罪動機、目的
    、手段、所生危害及犯罪後態度等一切情狀，量處如主文第二項所示之刑。
據上論斷，應依刑事訴訟法第三百六十九條第一項前段、第三百六十四條、第二百九
十九條第一項前段，刑法第二十八條、第三百零二條第一項，罰金罰鍰提高標準條例
第一條前段判決如主文。
本案經檢察官吳慎志到庭執行職務
中    華    民    國      九十三      年     十一     月       九       日
                            臺灣高等法院刑事第十九庭
                                審判長法  官  許  國  宏
                                      法  官  洪  光  燦
                                      法  官  林  勤  純
右正本證明與原本無異。
如不服本判決應於收受送達後十日內向本院提出上訴書狀，未附理由時應於提起上訴
後十日內向本院補具上訴理由書狀（均應按他造人數提出繕本）。
                                      書記官  葉  瑩  庭
中    華    民    國      九十三      年     十一     月       九       日
附錄本案論罪科刑法條全文
刑法第三百零二條：
私行拘禁或以其他非法方法，剝奪人之行動自由者，處五年以下有期徒刑、拘役或三
百元以下罰金。
因而致人於死者，處無期徒刑或七年以上有期徒刑，致重傷者，處三年以上十年以下
有期徒刑。
第一項之未遂犯罰之。
